最高法院刑事判決　　　　　　一○○年度台上字第七二七四號
上　訴　人　吳鴻昆
選任辯護人　張孟茹律師
上列上訴人因違反槍砲彈藥刀械管制條例案件，不服台灣高等法
院中華民國九十九年七月二十二日第二審判決（九十九年度上訴
字第一二六六號，起訴案號：台灣士林地方法院檢察署九十六年
度少連偵字第三三號，九十六年度偵字第四九一一號），提起上
訴，本院判決如下：
    主  文
上訴駁回。
    理  由
按刑事訴訟法第三百七十七條規定，上訴於第三審法院，非以判
決違背法令為理由，不得為之。是提起第三審上訴，應以原判決
違背法令為理由，係屬法定要件。如果上訴理由書狀並未依據卷
內訴訟資料，具體指摘原判決不適用何種法則或如何適用不當，
或所指摘原判決違法情事，顯與法律規定得為第三審上訴理由之
違法情形，不相適合時，均應認其上訴為不合法律上之程式，予
以駁回。本件上訴人吳鴻昆上訴意旨略稱：（一）上訴人曾聲請
傳訊證人李世偉及陳○○，欲證明上訴人不僅事前對其他到場之
人中有攜帶槍枝一節毫無所悉，且自始至終未曾接觸該等槍枝，
上訴人並非實力支配管領扣案改造手槍，與其他到場之人間復無
犯意聯絡，亦無行為分擔一節，此證據與待證事實有關連性，在
客觀上亦有調查必要性，原審未認其無調查之必要而以裁定駁回
之，又未於理由內說明無調查必要之理由，即遽行判決，實有調
查職責未盡及理由不備之違法。（二）上訴人應李世偉之邀，先
行至「酷盒子網路咖啡店」內確認王智祥是否在內，嗣李世偉到
場後，其即要求王智祥至店外談判，上訴人事先並不知悉隨後到
場之李世偉等人有攜帶槍枝，在場之人突然取出槍枝後，上訴人
亦不知該等槍枝是否具殺傷力，而距離上訴人最近之李世偉所持
者，狀係玩具手槍（此槍鑑定無殺傷力），且上訴人自始至終從
未曾接觸該等槍枝，除無從得知該等槍枝是否具殺傷力外，亦非
共同持有該等槍枝。嗣後雖有一名戴黑帽著黑衣褲之姓名不詳成
年男子持槍及鳴槍，然此男子距離上訴人甚遠，上訴人亦認為其
所持有者與李世偉所持同係玩具手槍，其雖有鳴槍，上訴人對於
該名男子所持有並擊發之槍枝可能具有殺傷力並無預見或認識，
此由鳴槍之後，王智祥及其他在場之人並未有何驚恐反應，甚且
王智祥仍不為所動，直至李世偉持玩具空氣手槍多次近距離指向
王智祥頭部，何承宏亦取出玩具空氣手槍後，王智祥方才隨渠等
步出店外。若在場之人對該手槍可能具有殺傷力一節有所預見或
認知，衡情應會驚恐地四散躲避，而身陷險境之王智祥亦絕不可
能仍無動於衷地端坐座位上，是若為數甚眾之在場人，皆無法對
於該槍枝可能具有殺傷力有所預見或認知，原判決以此認定上訴
人「明知」該槍枝為具有殺傷力之改造手槍，實違背經驗法則或
論理法則。又縱上訴人於斯時已知該槍枝為具有殺傷力之改造手
槍（假設語氣），然此與上訴人與上開人等有共同持有具有殺傷
力之改造手槍之犯意聯絡尚屬二事，並不能認定上訴人與渠等間
有意思合致、共同謀議。然原判決對於上訴人與上開人等究竟有
如何之犯意聯絡與行為分擔？原判決事實並未明白認定，理由內
亦未詳細說明憑以認定之證據，僅空言上訴人於戴黑帽著黑衣褲
之成年男子在「酷盒子網路咖啡店」持槍及鳴槍時全程在場目睹
，便率爾認定上訴人於斯時即「明知」該成年男子所持有並擊發
之槍枝係具有殺傷力之改造手槍，而與上開人等間就持有槍枝部
分，同為共同正犯，實有理由不備之違法。（三）原判決於事實
中記載：「李世偉…乃與陳金助、何承宏、吳鴻昆、二名不詳姓
名之成年男子、少年陳○○…共同基於妨害自由之犯意聯絡…吳
鴻昆與上開不詳姓名成年男子一名共乘一車」云云，惟遍觀全卷
並未有上訴人與不詳姓名成年男子一名共乘一車之證據資料，且
據李世偉於警詢時稱：「皮皮（指上訴人）是自己一人搭乘計乘
車到場」，而原判決之記載與起訴書、第一審判決書亦截然不同
，憑空有此記載，又未於理由中詳為記載認定犯罪事實所憑之證
據，顯有理由不備之違法。（四）關於槍砲彈藥刀械之殺傷力，
並未具體明定其程度，故槍枝之殺傷力定義，尚有深入界定之必
要。再按槍砲彈藥刀械管制條例所謂具有殺傷力之槍枝，其標準
一般而言係指：「在最具威力之適當距離，以彈丸可穿入人體皮
肉之動能為準」；原判決徒以刑事警察局槍彈鑑定書記載扣案改
造手槍擊發功能正常，可供擊發適用子彈使用，即「研判」該槍
枝具殺傷力。惟鑑定意見僅係臆測之詞，並非確定肯認該槍枝確
具殺傷力，而擊發功能正常並不必然意謂具有殺傷力，是否具殺
傷力至少尚需認定是否達到在最具威力之適當距離，以彈丸可穿
入人體皮肉層之動能之標準，是以扣案之系爭改造手槍，究係如
何研判，未見該鑑定書記載，徒憑該槍枝之外觀，即率爾臆測該
槍枝已達彈丸單位面積動能二十焦耳/ 平方公分此具殺傷力之標
準，實嫌速斷，原審判決又未詳為記載採信上開臆測所憑之理由
，即遽然認定該槍枝具殺傷力，顯有理由不備之違法云云。
惟查：原判決綜合全案卷證資料，本於事實審法院採證認事之職
權，認定上訴人於民國九十六年三月四日晚間應李世偉（台灣士
林地方法院通緝中）之邀，至台北市○○區○○路一八一號「酷
盒子網路咖啡店」，尋找前在虛擬角色玩電腦網路線上遊戲「洛
汗」時發生爭執而互相挑釁之王智祥。而李世偉明知可發射子彈
具有殺傷力之改造槍枝屬槍砲彈藥刀械管制條例所規範之槍砲，
非經中央主管機關許可，不得持有，竟未經許可，仍基於持有可
發射子彈具有殺傷力之改造槍枝之犯意，攜帶其於九十四年十二
月間某日，在台中縣清水交流道，向真實姓名年籍不詳自稱「陳
先生」之成年男子，購得之仿ＦＮ廠半自動手槍製造之銀色改造
槍枝一支（槍枝管制編號0000000000號）前往。李世
偉、上訴人與陳金助（已判刑確定）、何承宏（台灣士林地方法
院通緝中）、二名不詳姓名之成年男子、少年陳○○（綽號阿發
，八十年六月生，姓名年籍詳卷，另案經台灣台北地方法院以九
十六年度少護字第二七三號裁定交付保護管束確定）共同基於妨
害自由之犯意聯絡，先在台北市○○區○○路某統一便利商店前
集合，由李世偉指示上訴人、少年陳○○先進入「酷盒子網路咖
啡店」內確認王智祥身分及所在位置，李世偉遂取出上開改造槍
枝，及其前於九十五年六月至八月間某日在台北市○○○路某軍
事用品店購買之不具殺傷力之銀色及黑色玩具空氣槍各一支（槍
枝管制編號0000000000、0000000000號）
，分由李世偉持黑色玩具空氣槍、何承宏持銀色玩具空氣槍、上
開真實姓名年籍不詳之成年男子中之一人持上開具殺傷力改造槍
枝，共同持上開可發射子彈具有殺傷力改造槍枝而脅迫剝奪王智
祥行動自由之犯意聯絡，於同年月五日上午零時二分許，進入「
酷盒子網路咖啡店」與上訴人及少年陳○○會合，李世偉與上訴
人、少年陳○○同至王智祥座位，何承宏站在該店門口櫃檯處，
其餘二人立於該店門口，李世偉藉由王智祥所使用之電腦螢幕上
顯示之虛擬角色確認身分後，向王智祥表明自己身分，並要求至
店外談判，遭王智祥拒絕，李世偉遂自腰際取出銀色玩具空氣槍
予以脅迫，王智祥猶不願離開，李世偉乃轉身向該店門口召喚持
前開改造槍枝之成年男子，該成年男子遂取出上開改造槍枝指向
該店天花板，再指向王智祥，李世偉亦持銀色玩具空氣槍指向王
智祥頭部施以脅迫，王智祥仍不為所動，該成年男子乃持上開改
造槍枝對該店天花板鳴槍後，再指向王智祥，上訴人、少年陳○
○及另一名真實姓名年籍不詳之成年男子見狀即共同基於參與上
開持具殺傷力槍枝脅迫以剝奪王智祥行動自由之犯意聯絡，繼續
由李世偉持銀色玩具空氣槍指向王智祥頭部，何承宏亦持黑色玩
具空氣槍及該不詳姓名者持具殺傷力槍枝施以脅迫，致使王智祥
因畏懼而隨上訴人、少年陳○○等人離開該店，旋遭強押上自用
小客車，並被膠帶蒙住雙眼，渠等共同以此強暴、脅迫之非法方
式剝奪王智祥之行動自由既遂，少年陳○○即搭乘計程車先行離
去，陳金助亦自行離去，另由李世偉、上訴人、何承宏及該二名
真實姓名年籍不詳之成年人，繼續持前揭具殺傷力槍枝分乘陳金
助所有之自用小客車及不詳車號之自用小客車押解王智祥，沿台
北市○○路、東湖路行進（經王智祥友人吳嘉祥見狀尾隨目擊）
，於同日凌晨一時許，渠等將王智祥帶至台北市○○區○○街二
段三三六號「南港茶葉製造示範廠」，另行起意，基於傷害之犯
意聯絡，由李世偉、上訴人、何承宏等人質問王智祥為何打傷李
世偉之友，以槍托重擊王智祥頭部，致王智祥受有頭部撕裂傷之
傷害（上訴人傷害部分業經第一審判刑確定），嗣於同日凌晨一
時五十分許，再以自用小客車將王智祥載至台北市○○區○○路
與三重路口釋放，王智祥遭渠等以具殺傷力之槍枝強押剝奪行動
自由近二小時，王智祥獲釋後即前往醫院就醫，並報警處理，嗣
為警循線查獲，並扣得李世偉所有之上開改造槍枝一支及玩具空
氣槍二支等情。因而撤銷第一審關於上訴人持有具殺傷力槍枝（
及妨害自由）部分之判決，依想像競合犯，從一重改判論處上訴
人成年人與未滿十八歲之人共同未經許可，持有可發射子彈具有
殺傷力之改造槍枝罪刑（累犯，量處有期徒刑三年六月，併科罰
金新台幣十萬元）。已依據卷內資料，說明其所憑之證據及認定
之理由。上訴人對於前揭共同妨害自由，及由其餘共同被告持槍
對被害人施脅迫之過程，亦坦承不諱，其雖否認違反槍砲彈藥刀
械管制條例，辯稱不知涉案之其中一支槍枝具有殺傷力，且對於
持有具殺傷力槍枝亦無犯意聯絡或行為分擔云云。惟：本案為警
查扣即該不詳姓名者所持用之槍枝，經台北市政府警察局內湖分
局送請內政部警政署刑事警察局（下稱刑事警察局）鑑定，刑事
警察局所出具之槍彈鑑定書載明：該改造手槍經送驗結果，係由
仿ＦＮ廠半自動手槍製造之改造槍枝，換裝土造金屬槍管而成，
擊發功能正常，可供擊發適用子彈使用，研判具殺傷力；有刑事
警察局九十六年五月十七日刑鑑字第○九六○○五五七○七號槍
彈鑑定書可稽。而上訴人係於該不詳姓名者開槍擊發子彈後，猶
基於共同持有上開具殺傷力之改造槍枝施以脅迫之犯意聯絡，而
續行剝奪王智祥之行動自由，且將之強押至他處。對於上訴人所
稱：伊以為三把槍均為不具殺傷力之玩具槍之辯解，認係飾卸之
詞，並說明：案發當時有一戴帽男子站在「酷盒子網路咖啡店」
門口朝天花板開一槍，已據目擊證人葉旻杰結證明確，復經第一
審法院勘驗案發當時「酷盒子網路咖啡店」店內監視器錄影畫面
結果：錄影畫面時間四分零二秒，戴黑帽子穿黑色衣褲之成年男
子再次取出槍枝指向天花板後，在場背對門口之人員有回頭察看
，其餘對面之人有往右傾之動作等情，有勘驗筆錄及擷取畫面在
卷可憑，足見該戴黑帽子著黑色衣褲之成年男子，確有持扣案改
造槍枝在「酷盒子網路咖啡店」門口，朝天花板鳴槍之舉，況王
智祥係經李世偉取出銀色玩具槍，再經戴黑帽著黑色衣褲之成年
男子在「酷盒子網路咖啡店」門口取出銀色改造槍枝，指向天花
板，再指向王智祥，王智祥仍不為所動之情況下，再由該戴黑帽
子穿黑色衣褲之男子以該銀色改造槍枝朝該店天花板鳴槍，復經
李世偉持銀色玩具空氣槍多次近距離指向王智祥頭部，何承宏亦
取出黑色玩具空氣槍，王智祥因畏懼始隨上訴人等人步出該店，
亦據第一審法院當庭勘驗「酷盒子網路咖啡店」店內錄影光碟屬
實，上訴人既於李世偉、何承宏、該名戴黑帽著黑衣褲之成年男
子在「酷盒子網路咖啡店」持槍及鳴槍時全程在場目賭，其於斯
時即明知該成年男子所持有並擊發之槍枝係具有殺傷力之改造槍
枝，而其仍有意繼續參與以持有上開具殺傷力槍枝脅迫剝奪王智
祥行動自由之犯意聯絡，猶以手搭肩之方式，挾持心生畏懼之王
智祥離開該店，並強押上自用小客車載往他處，顯見上訴人與李
世偉、何承宏、陳姓少年及該成年男子等人對於共同持有上開可
發射子彈具有殺傷力改造槍枝以妨害王智祥行動自由，有犯意聯
絡及行為分擔無訛。因認上訴人確有前揭共同未經許可持有可發
射子彈具有殺傷力之改造槍枝（想像競合犯剝奪他人行動自由）
之犯行。而以上訴人否認違反槍砲彈藥刀械管制條例及其所為辯
解，乃飾卸之詞，不可採信等情，已逐一說明及指駁。上訴意旨
對於原判決所為前揭論斷，並未依據卷內資料，具體指摘有何違
背法令情形。且查：（一）證據之評價，亦即證據之取捨及其證
明力如何，係由事實審法院依其調查證據所得心證，本其確信自
由判斷，茍不違反經驗法則或論理法則，即難遽指違法。而槍枝
之鑑定，非必以試射為唯一之鑑驗方法，如依「性能檢驗法」實
際操作送鑑槍枝之機械結構與功能，經檢測後認其結構完整且擊
發功能良好正常，可供擊發適用子彈使用，而為具殺傷力之研判
，茍非其鑑定有未盡確實或欠缺完備情事，即不得以未經實彈射
擊鑑測（動能測試），遽認其鑑定結果為不可採取。刑事警察局
就扣案槍枝鑑驗結果，以扣案改造手槍，係換裝土造金屬槍管而
成，擊發功能正常，可供擊發適用子彈使用，研判具殺傷力；而
第一審及原審經合法調查後，上訴人除辯稱伊對該槍具有殺傷力
無認識，上訴人之辯護人於上訴原審之上訴理由書中表示對「研
判」槍枝具有殺傷力有意見外，均未認上開改造槍枝之機械結構
有何不完整，或其材質有影響擊發功能之瑕疵等情形，且該槍枝
已於案發現場，當場擊發子彈。原審認為刑事警察局就扣案槍枝
有無殺傷力之鑑定，並無未盡確實或欠缺完備情事，乃予採憑，
尚難指為違法。（二）按共同正犯之意思聯絡，不限於事前有所
協議，其於行為當時，基於相互之認識，以共同犯罪之意思參與
者，其表示之方法，亦不以明示通謀為必要，即相互間有默示之
合致，亦無礙於共同正犯之成立。原判決事實認定上訴人係在不
詳姓名成年男子持上開改造槍枝對該店天花板鳴槍，再指向王智
祥後，上訴人、少年陳○○及另一名真實姓名年籍不詳之成年男
子見狀，而共同基於參與上開持具殺傷力槍枝脅迫以剝奪王智祥
行動自由之犯意聯絡，繼續由李世偉持銀色玩具空氣槍指向王智
祥頭部，何承宏亦持黑色玩具空氣槍及該不詳姓名者持具殺傷力
槍枝施以脅迫，致使王智祥因畏懼而隨上訴人、少年陳○○等人
離開該店，強押至他處等情，並已於理由中敘明其所憑之依據及
認定之理由，已難謂有上訴意旨所指理由不備之違誤。又原判決
事實並未認定上訴人自始即知李世偉有攜帶具殺傷力槍枝，亦未
認定上訴人曾經實際持有上開具有殺傷力之槍枝或事前已共謀持
槍押人之情事，則上訴人聲請傳訊證人李世偉及陳○○，欲證明
上訴人事前對其他到場之人中有攜帶槍枝一節毫無所悉及未曾接
觸該等槍枝等情，與原判決認定之事實並無影響，況李世偉於原
審審理時尚在通緝中，另證人陳○○部分亦經上訴人之辯護人陳
稱：「我們有與陳○○聯繫，他不願提供新的地址，若有與陳○
○聯繫再行呈報。」（見原審卷第八十八頁），則上開二證人於
原審審判期日已難到庭，雖原判決理由漏予敘明未再傳訊之理由
，稍有疏漏，惟既與判決之結果不生影響，自不得任意指摘為違
法。又上訴人係如何抵達案發現場，並無關乎判決本旨，上訴意
旨以原判決認定與卷證資料不符或與起訴書、第一審判決書記載
不同云云，亦不能以之指摘為違法。再者，事實之認定與證據之
取捨，乃事實審法院之職權，苟其事實之認定及證據之取捨，並
不違背經驗法則與論理法則，即不容任意指為違法而執為上訴第
三審之理由。上訴意旨其餘之指摘，係對於原判決已說明事項及
屬原審採證認事職權之適法行使，持憑己見而為不同之評價，且
重為事實之爭執，均與法律規定得為第三審上訴理由之違法情形
，不相適合。其上訴不合法律上之程式，應予駁回。
據上論結，應依刑事訴訟法第三百九十五條前段，判決如主文。
中    華    民    國  一○○  年   十二   月  二十九  日
                      最高法院刑事第十二庭
                          審判長法官  陳  世  雄  
                                法官  張  祺  祥  
                                法官  宋      祺  
                                法官  惠  光  霞  
                                法官  周  盈  文  
本件正本證明與原本無異
                                      書  記  官  
中    華    民    國  一○一  年    一    月    四    日
                                                      Q